---
title: "Projet Micro-économetrie"
subtitle: "Analyse des determinants socio-économiques de l'esperance de vie (Panel 2000-2025)"
author: "Ibrahima Caba Bah"
date: "2025-12-23"
output:
  pdf_document :
    toc : true
    toc_depth : 2
    number_sections : true
---

```{r setup, include=FALSE}
knitr::opts_chunk$set(echo = TRUE , include = FALSE)
```


# Problématique

```{r}
library(tidyverse)
```

# Presentation des données
La base de données a été obtenu via la plateforme **kaggle**(*Life Expectancy (WHO)*).Ce jeu de données rassemble des indicateurs produits par le Global Health Observatory(GHO) de l'organisation Mondiale de la santé (OMS) et par les Nations Unies .

Ce panel couvre une période de 16 ans , de 2000 à 2015.Léchantillon comporte 2938 observation reparties sur 193 pays.

## Variables retenues pour l'analyse
Afin d'etudier l'impact de l'economie et de la santé sur 
```{r, include=FALSE}
base<-read.csv("Life Expectancy Data.csv",sep = ",") 
str(base)

```

## Details sur la base de données 


# Statistiques descriptives




