---
title: "Projet Micro-économetrie"
subtitle: "Analyse des determinants socio-économiques de l'esperance de vie (Panel 2000-2025)"
author: "Ibrahima Caba Bah"
date: "2025-12-23"
output:
  pdf_document :
    toc : true
    toc_depth : 2
    number_sections : true
---

```{r setup, echo=FALSE}
knitr::opts_chunk$set(echo = TRUE , message = FALSE, warning = FALSE )
```


# Présentation de la problématique Recherche 
Dans ce projet, nous cherchons à repondre à la question de recherche suivante : **Quels sont les déterminants socio-économiques et sanitaires de l'esperance de vie , et comment la richesse nationale, l'éducation et le statut de developpement influencent-ils la longevité des populations** ?

L'objectif principal est de comprendre les facteurs majeurs qui allongent ou réduisent la durée de vie et d'évaluer   .Cette analyse

Pour répondre à cette question, nous utilisons

```{r, include=FALSE}
library(tidyverse)
library(corrplot)
library(plm)
```

# Presentation des données
La base de données a été obtenu via la plateforme **kaggle**(**Life Expectancy (WHO)**).Ce jeu de données rassemble des indicateurs produits par le Global Health Observatory(GHO) de l'organisation Mondiale de la santé (OMS) et par les Nations Unies .

Ce panel couvre une période de 16 ans , de 2000 à 2015.Léchantillon comporte 2938 observation reparties sur 193 pays.

## Variables retenues pour l'analyse
Afin d'étudier l'impact des facteurs économiques et sanitaires sur l'espérance de vie, nous avons retenu les variables suivantes , nous avons retenues les variables suivantes :

- Pays :
- Année : 
- esp_vie : Esperance de vie à la naissance
- Pib :
- Educ :
- Hiv : 
- Inc : 
- Polio :
- Statut : Statut de developpement économique ( 0 = Pays en developpement et 1 = Pays developpé )





```{r, include=FALSE}
base<-read.csv("Life Expectancy Data.csv",sep = ",") %>% 
  select(
    Pays = Country,
    Année = Year,
    esp_vie = Life.expectancy,
    Pib = GDP,
    Educ = Schooling,
    Hiv = HIV.AIDS,
    Imc = BMI,
    Polio = Polio,
    Statut = Status
) %>% 
  drop_na()




```





# Statistiques descriptives

```{r, echo=FALSE}
summary(base)
```
## Corrélation
```{r, echo=FALSE}
library(corrplot)


matrice <- base %>%
  select(-Pays, -Statut) %>%
  cor()

# Affichage du graphique
corrplot(matrice, method = "circle", type = "upper", tl.col = "black")
```





## Visualisation 
### Relation entre PIB et Esperance de Vie
```{r, echo=FALSE}
ggplot(base, aes(x = Pib, y = esp_vie)) +
  geom_point(alpha = 0.3, color = "blue") +  
  geom_smooth(method = "lm", color = "red") + 
  labs(
    title = "Impact de la richesse sur l'espérance de vie",
    x = "PIB (GDP)",
    y = "Espérance de vie (Années)"
  ) +
  theme_minimal()
```


### Nuage de points : Éducation vs Espérance de vie
```{r, echo=FALSE}
# Nuage de points : Éducation vs Espérance de vie
ggplot(base, aes(x = Educ, y = esp_vie)) +
  geom_point(alpha = 0.3, color = "darkgreen") +  
  geom_smooth(method = "lm", color = "red") +
  labs(
    title = "Lien Éducation / Santé",
    x = "Durée de scolarisation (Années)",
    y = "Espérance de vie (Années)"
  ) +
  theme_minimal()
```

# Méthodes d'Estimations

## Modèle Poolé
On applique le Mco normalement sans tenir compte des données de panel et aux différentes dimensions.
```{r}
modele_poolé<- plm(esp_vie ~ Pib + Educ + Hiv + Polio + Statut, data = base,model ="pooling", effect = "individual", index = c("Pays","Année"))
summary(modele_poolé)
```

## Effets Fixes

### Least Square Dummy Variable Model (LSDV)
```{r}
LSDV<-lm(esp_vie ~ Pib + Educ + Hiv + Polio +factor(Pays) - 1, data = base)
summary(LSDV)
```





### Within
```{r}
modele_within <-plm(esp_vie ~ Pib + Educ + Hiv + Polio + Statut, data = base, model = "within", index = c("Pays","Année"))
summary(modele_within)
```
## Modèle à effet aléatoire

```{r}
modele_aléatoire <-plm(esp_vie ~ Pib + Educ + Hiv + Polio + Statut, data = base, model = "random", index = c("Pays","Année"))
summary(modele_aléatoire)
```


# Choix du modele et justification


## Test de Haussmann
```{r}
hausman_test <- phtest(modele_within,modele_aléatoire)
hausman_test
```
## Test de Breush-Pagan
```{r}
library(lmtest)
bptest(esp_vie ~ Pib + Educ + Hiv + Polio + Statut+factor(Pays)+factor(Année), data=base)
```



## Test de Fisher 
```{r}
# Comparaison entre Effets Fixes et Pooleé
Fisher <- pFtest(modele_within, modele_poolé)
Fisher

```
La **p-value** étant inferieure à 0.5 , 







# Conclusion

